【裁判字號】    95,上,516
【裁判日期】    951108
【裁判案由】    清償債務
【裁判全文】
臺灣高等法院民事判決                   95年度上字第516號
上  訴  人
即被上訴人  丙○○
            丁○○
上  一  人
訴訟代理人  戊○○
共      同
訴訟代理人  周承武律師
被  上訴人
即  上訴人  華南商業銀行股份有限公司
法定代理人  甲○○
訴訟代理人  乙○○
            洪明立律師
上列當事人間請求清償債務事件，上訴人對於中華民國95年4月2
0日臺灣桃園地方法院93年度訴字第311號第一審判決提起上訴，
經本院於95年10月25日言詞辯論終結，判決如下：
    主  文
兩造上訴均駁回。
第二審訴訟費用由上訴人丙○○、丁○○連帶負擔2/3，餘由上
訴人華南商業銀行股份有限公司負擔。
    事實及理由
一、上訴人華南商業銀行股份有限公司（下稱華南銀行）起訴主
    張：原審共同被告豪信國際有限公司即豪信電器有限公司（
    下稱豪信公司）於民國（下同）88年8月30日邀同原審被告
    游智龍及上訴人丁○○、丙○○為連帶保證人簽訂保證書，
    約定游智龍、丁○○、丙○○就豪信公司對於伊現在（包括
    過去所負現在尚未清償）及將來所負之借款、票據、透支、
    墊款、保證、損害賠償等及其他一切債務以新臺幣（下同）
    480萬元為限額（含本金、及其利息、遲延利息、違約金、
    損害賠償、及其他從屬於主債務之負擔），願與主債務人豪
    信公司負連帶清償責任，嗣豪信公司向伊借款並簽立4份借
    據，游智龍、丁○○、丙○○復均在4份借據中蓋章擔任連
    帶保證人，茲上開4筆借款均已到期，豪信公司尚積欠伊如
    附表編號1至4所示之本金3,551,779元、利息、違約金，屢
    經催討無效，游智龍、丁○○、丙○○為連帶保證人，自應
    連帶給付如附表所示之本金、利息、違約金，爰依民法消費
    借貸及連帶保證之法律關係請求判決命豪信公司、游智龍、
    丁○○及丙○○應連帶給付伊3,551,779元及如附表所示之
    日起至清償日止，按附表所示之利率計付之利息，暨其逾期
    在6個月以內部分，按上開利率10%，逾期超過6個月部分，
    按上開利率20%計付之違約金等語。
二、上訴人丁○○、丙○○則以：伊二人未曾同意擔任該4筆借
    款之連帶保證人，亦從未接獲華南銀行就簽訂88年8月30 日
    保證書所為任何對保確認動作。至於88年8月30日之保證書
    上丁○○、丙○○簽名均非伊二人親簽，所蓋「丁○○」之
    印文，已於69年間因印章缺角不再使用，並於78年4月24 日
    向華南銀行申請變更印鑑使用。伊二人亦未在系爭4筆借據
    上簽名，自不應令伊二人負連帶保證責任等語，資為抗辯。
三、本件原審判決命共同被告豪信公司、游智龍應連帶給付華南
    銀行3,551, 779元及如附表所示之利息、違約金部分，未據
    共同被告提起上訴，已告確定；命上訴人丁○○、丙○○在
    480萬元之範圍限度內，應與豪信公司、游智龍連帶給付華
    南銀行3,551,779元及如附表所示之利息、違約金部分，經
    上訴人丁○○、丙○○聲明不服，提起上訴，求為判決：
    （一）原審判決不利於丁○○、丙○○部分廢棄。（二）前
    開廢棄部分，華南銀行在第一審之訴駁回。（三）駁回華南
    銀行之上訴。（四）第一、二審訴訟費用由對造負擔。其除
    引用原審之陳述外，補陳略以：
   （一）88年8月30日保証書上之印章係遭游智龍盜蓋，該印章
         早於78年4月24日經丁○○申請變更印鑑，否認印章為
         真正，華南銀行並未辦理對保手續，証人陳隆佑所言
         不實，並否認前開保証書上之簽名為丁○○所簽，保
         証書上之指紋為丙○○所有。
   （二）依財團法人中華工商研究院報告書所載，88年8月30日
         保證書丁○○之簽名非真正，係由他人臨摹偽造，而
         法務部調查局之鑑定報告僅稱簽名之起筆、收筆、連
         筆及筆序等細微特徵相同，並未明載有排除臨摹偽造
         之可能性，兩者反可相互印證簽名非丁○○所為。
   （三）丁○○於78年4月24日申請作廢舊印鑑章，則在該日以
         後使用舊印鑑所訂之各項契約，應歸於無效，華南銀
         行於88年8月30日保證書上即不得接受舊印鑑。又伊係
         因授信約定書並非經常始用，始未申請變更，且授信
         約定書係於69年8月29日所為，已因逾15年失其效力。
   （四）華南銀行請求之違約金顯屬過高，如其本件請求應予
         准許，請求酌減。
四、上訴人華南銀行就其敗訴部分提起上訴，求為判決：（一）
    原判決不利於上訴人部分，應予廢棄。（二）丁○○、丙○
    ○應與豪信公司、游智龍連帶給付華南銀行3,551,779元及
    如附表所示之利息及違約金。（三）駁回丁○○、丙○○之
    上訴。（四）第一、二審訴訟費用由丁○○、丙○○連帶負
    擔。其除引用原審之陳述外，補陳略以：
   （一）丁○○、丙○○與伊所簽訂之授信約定書（於69、70
         年間所簽）約定事項第24條，對其二人並無顯失公平
         ，因本件系爭四紙借據上之印文經鑑定均屬真正，對
         其二人並無因印文遭偽造致受損害而顯失公平之可能
         ，原審認上開規定為無效，顯有誤解。又消費者保護
         法第16條規定「定型化契約中之定型化契約條款，全
         部或一部無效或不構成契約內容之一部者，除去該部
         分，契約亦可成立者，該契約之其他部分，仍為有效
         。但對當事人之一方顯失公平者，該契約全部無效」
         ，是縱認前開授信約定書第24條確對丁○○二人顯失
         公平，亦僅在於「貴行以肉眼認為與立約人留存於貴
         行之任一印鑑相符」部分，依前開規定，僅需將此部
         分除去即可，其餘部分仍屬有效。
   （二）丁○○、丙○○對於印鑑章之真正不爭執，而游智龍
         既得持2人之印鑑章於借據上蓋印，依一般社會常情，
         丁○○、丙○○確有同意擔任借款之連帶保證人，自
         應就所主張印鑑章遭游智龍盜用之事實負舉證責任。
   （三）丁○○、丙○○於4紙借據簽署為連帶保證人，係就各
         筆借款作保，不受88年8月30日保證書所載480萬元範
         圍之限制。
   （四）丁○○、丙○○自費委請私人機關財團法人中華工商
         研究院所為鑑定，客觀公正性有疑，不足為有利其二
         人之證據。又所提住處尚林花園廣場訪客登記簿及值
         勤日記簿88年8月30、31日之登記，亦無從證明無對保
         之事實。
   （五）銀行與客戶間本得就各項業務個別約定印鑑章，而游
         言益於78年申請變更印鑑章時，係申請變更甲存帳戶
         及活期儲蓄存款帳戶業務，對於授信貸款業務部分則
         未變更，故變更後之印鑑效力不及於授信業務，仍應
         憑原印鑑章變理。
   （六）擔任他人債務之連帶保証人乃獨立之法律行為，並非
         蓋用該變更徵之印鑑章始生效力，系爭保証書上所蓋
         丁○○之缺角印文，既曾為丁○○於69年迄78年間之
         印鑑章，縱因缺角而經丁○○聲請變更印鑑，惟游言
         益於88年8月30日再取出以之蓋用於系爭保証書上亦非
         無可能，系爭保証書上之丁○○印文經法務部調查局
         鑑定結果，既與丁○○申請變更印鑑書上之舊印鑑式
         樣可疊合，再佐以証人陳隆佑之証言，足証丁○○所
         言不可採。
五、兩造不爭執事項：
（一）共同被告豪信公司向華南銀行借貸4筆借款，尚積欠如附
      表編號1至4所示之本金、利息、違約金，而游智龍為上開
      借款之連帶保證人，並在上開4份借據之連帶保證人處用
      印蓋章之事實，業據華南銀行提出借款約定書影本、借據
      影本4紙、基本放款利率明細表1紙、新臺幣放款適用利率
      標準表3紙、保證書影本1紙、轉帳支出收入傳票影本8紙
      、存款往來明細表7紙、放款往來明細表2紙、放款部分本
      金利息收回記錄影本4紙等為證（見原審卷第9至17、58至
      79、104頁）。
（二）88年8月30日之保証書上丁○○之印文，為丁○○於69牛
      至78年間之印鑑章，因缺角而不再使用，丁○○於78年4
      月24日向華南銀行聲請變更印鑑，改用其他印章作為往來
      之用，此有變更印鑑聲請書在卷可按。
六、兩造爭執之事項：
（一）丁○○、丙○○是否於88年8月30日簽訂保證書，為共同
      被告豪信公司對於華南銀行所積欠現存及將來之債務，在
      480 萬元之限額內負連帶保證之責？該保證書上丁○○、
      丙○○之簽名及印文是否為真正？
（二）丁○○、丙○○有無於4筆借款借據用印蓋章，同意擔任
      連帶保證人？
七、法院之判斷：
（一）丁○○、丙○○是否有於88年8月30日簽訂上開保證書而
      擔任系爭債務之連帶保證人？
   1、証人即華南銀行對保人員陳隆佑證稱：88年8月30日之保
      證書係伊去對保，當時保證人係針對豪信公司在華南銀行
      之債務全部為對保，伊是到丁○○、丙○○位於桃園縣桃
      園市○○街的住處去對保，因為游智龍說他媽媽不方便出
      門，所以就由伊親自登門對保，對保當時，丁○○、丙○
      ○2人都在，在場的還有游智龍，丁○○、丙○○的印章
      是由其各人自己拿出的等語綦詳（見原審卷卷 (一)第93
      頁至94頁）。
   2、原審將88年8月30日保證書其上丁○○之簽名（以下簡稱
      待鑑文件），連同丁○○自承其親自簽名於其上之(1)臺灣
      中小企業銀行北桃園分行存款憑條原本共6紙、(2)其與新
      竹區中小企業銀行94年12月27日借據原本1份、(3)華南商
      業銀行91年9月29日及76年3月24日保證書原本2份、(4)護
      照1本等（以下簡稱樣本文件）送請法務部調查局作筆跡
      鑑定，經鑑定結果：上開待鑑文件（系爭88年8月30日保
      證書）內對保簽章格內之「丁○○」簽名，與上述丁○○
      自承其親簽之樣本文件上之「丁○○」簽名，其筆劃特徵
      相同，此有95年1月17日法務部調查局鑑定通知書1紙附卷
      可參（見原審卷 (三)第3頁）。丁○○雖否認該88年8 月
      30日保證書上簽名為其所為，並提出其另行委請財團法人
      中華工商研究院（下稱中華工商研究院）之鑑定研究報告
      書書為証（見本院卷第65-124頁），然查，法務部調查局
      之鑑定報告已於其函覆之鑑定通知書內敘明其鑑定方法乃
      比對待鑑文件及樣本文件上簽名之書寫習慣（如：起筆、
      收筆、連筆、筆序等細微特徵）相同，而獲得上開鑑定結
      果（見原審卷三第4頁）。至中華工商研究院之鑑定結果
      ，整體以觀，係先將樣本文件中之各簽名加以鑑定認係出
      自同一人之筆跡，再與待鑑文件中之簽名加以比對，而認
      兩者有明顯之差異，但查，樣本文件中之多數簽名早經丁
      ○○自承係出自伊所為，其真正已無爭執，中華工商研究
      院未執「待鑑文件」中之簽名筆劃特徵，與樣本文件中之
      各個簽名逐一比對，以說明其比劃特徵有何不同，卻執樣
      本文件各簽名之總結論，與待鑑文件作一次比對，其方法
      顯然與法務部調查局之鑑定方法不同，而本院認其鑑定方
      法有欠週延，其結論不足採信。系爭保証書上丁○○之簽
      名，堪認係屬真正。
   3、次查，88年8月30日之保證書上丁○○所蓋之「丁○○」
      缺角印文，經法務部調查局鑑定結果，與丁○○更換取款
      印鑑申請書中舊印鑑式樣格式內丁○○印文，兩者之形體
      大致可疊合（見原審卷三第3、5頁），而丁○○亦坦承該
      印文乃伊於69年間之印鑑章，因該印章缺角，於78年4 月
      24日向華南銀行申請變更印鑑，作廢該舊印鑑，改用其他
      印章作為與銀行往來之用，該舊印鑑章是遭其子游智龍所
      盜用，伊並未辦理對保云云（見本院卷第198頁）。惟查
      ，系爭保証書上之丁○○之印文確屬丁○○所有，僅於78
      年間已向華南銀行申請變更而不使用，故該印文仍屬真正
      ，應堪認定，至於丁○○主張係遭其子游智龍所用盜用之
      變態事實，應由丁○○負舉証証明之責，然其並未能舉証
      以明，尚難採信。
   4、至於丁○○向華南銀行申請變更印鑑部分，依據其變更印
      鑑申請書係指明更換於在華南銀行之支票存款戶「取款印
      鑑」，則就變更印鑑之效力，應僅限於丁○○之支票存款
      帳戶，至於丁○○另外所為擔任他人債務之連帶保證人行
      為，乃獨立之法律行為，華南銀行既未限制要求保証人使
      用取款印鑑章始生效力，故只要系爭印文係屬真正，該保
      証行為即屬合法有效。系爭保証書上之印文既屬丁○○在
      華南銀行69至78年間之印鑑章，已如前述，而丁○○復未
      能舉証証明其所有之舊印鑑章遭其子游智龍所盜用，自難
      僅憑其曾申請變更印鑑，即可認丁○○未同意作保，未在
      保証書上蓋印。準此，証人陳隆佑証稱丁○○有親自對保
      之事實，堪信屬實。
   5、丁○○復辯稱：依華南銀行對保作業要點第5點第2項第3
      小點，對保人應令借款人、保證人提出國民身分證正本俾
      憑核對是否為本人，並留影本存檔，本件華南銀行無法提
      出身分證影本，伊絕無對保云云。惟華南銀行主張上開規
      定僅訓示規定，因為如果是到客戶處對保，未必會有影印
      機可留存影本，故本件無法提出對保人之身分證影本等語
      （見原審卷 (二)第236頁）。參以對保行為之目的，係確
      認擔任連帶保證人者之真意，只要保證人明示其願意擔任
      連帶保證人之意而簽名或蓋章於保證書上即生效，並不須
      要保證人提出身分證供影印留存為生效要件，且如在外對
      保，確實會發生無法影印之不便，故華南銀行雖未能提出
      丁○○、丙○○為對保行為時之身分證影本，惟並不足以
      影響本件對保之效力，尚無從據此即遽認丁○○並無對保
      之行為。
   6、丙○○於歷次書狀中均辯稱伊不識字，出門在外均以捺指
      印為之，必須蓋她的指印才是真正等語（見原審卷 ( 一)
      第50頁、第156頁、卷 (二)第339頁），故在文件上蓋指
      印應是丙○○對外為意思表示之重要方式，亦屬其對外意
      思表示常用之重要特徵。經核系爭88年8月30日保證書上
      連帶保證人丙○○對保簽章欄即蓋有一枚指印，該枚指印
      經送鑑定雖因紋線模糊不清、特徵點不足而無法鑑定（見
      原審卷 (一)第148頁），然對照其餘連帶保證人游智龍、
      丁○○之對保簽章欄均未蓋有指印之情，衡情，該枚丙○
      ○對保簽章欄所蓋之指印，乃係因應丙○○特殊不識字並
      無法書寫文字之特徵所為之對保行為。系爭保證書上丁○
      ○之簽名依上所述既為丁○○所親簽，而所蓋用之印文部
      分，經法務部調查局鑑定結果，亦均與丙○○留存於華南
      銀行之印鑑卡上之印文可疊合（見原審卷三第3、6頁），
      亦堪認證人陳隆佑證稱其當日親自至丁○○、丙○○住處
      同時對保等語，應屬實在。
   7、游智龍雖提出書狀辯稱：88年8月30日之保證書及其後之
      借款，丁○○、丙○○均完全不知情，都是伊本人單獨向
      華南銀行辦理云云（見原審卷二第262頁）。惟丁○○、
      丙○○於88年8月30日簽立系爭保證書擔任最高限額連帶
      保證人之事實，已經本院認定而說明如上，游智龍因債務
      避居國外，其上開書狀之目的，無非係為解免其父母之連
      帶保證人責任，使其父母不被華南銀行追償而受其負債牽
      累，則其所為迴護之詞，應無足採，附此敘明。
   8、按保證人與債權人約定就債權人與主債務人間所生一定債
      之關係範圍內之不特定債務，預定最高限額，由保證人保
      證之契約，為最高限額保證。此種保證契約如定有期間，
      在該期間內所生約定範圍內之債務，不逾最高限額者，均
      為保證契約效力所及；如未定期間，保證契約在未經保證
      人依民法第754條規定終止或有其他消滅原因以前，所生
      約定範圍內之債務，亦同。故於該保證契約簽訂後所生約
      定範圍內之債務，於不逾最高限額者，債權人均得請求保
      證人履行保證責任。本件丁○○、丙○○於88年8月30日
      簽訂保證書，約定就豪信公司對於華南銀行現在（包括過
      去所負現在尚未清償）及將來所負之借款、票據、透支、
      墊款、保證、損害賠償等及其他一切債務以480萬元為限
      額（含本金、及其利息、遲延利息、違約金、損害賠償、
      及其他從屬於主債務之負擔），與主債務人豪信公司負連
      帶清償之責任，乃為最高限額保證契約。該最高限額保證
      契約並未約定期間，嗣豪信公司向華南銀行借款而積欠如
      附表所示之本金、利息、違約金，丁○○、丙○○既未能
      舉證其二人於豪信公司向華南銀行為如附表所示之4筆借
      款前已依民法第754條規定終止系爭保證契約，則其二人
      於該最高限額480萬元之範圍內自應就系爭債務與豪信公
      司、游智龍負連帶清償責任。
（二）丁○○、丙○○有無於4筆借款借據用印蓋章，同意擔任
      連帶保證人？
   1、丁○○、丙○○否認在系爭4紙借據上蓋章用印擔任連帶
      保證人，核與華南銀行訴訟代理人所陳稱系爭4紙借據都
      只是由游智龍拿丁○○、丙○○的印章來蓋，丙○○、丁
      ○○並未親自到場等語相符（見原審卷 (一)第96頁），
      足見丁○○、丙○○此部分所辯係屬事實。
   2、華南銀行雖另主張依丁○○、丙○○於69、70年簽訂之授
      信約定書約定事項第24條已約定：「舉凡使用於貴行往來
      之各種票據、借款及其他一切憑證、文件上之印文，貴行
      以『肉眼』認為與立約人留存於貴行之任一印鑑相符而為
      交易時，即視為立約人所為之有效法律行為，立約人願負
      一切責任，絕無異議」（見原審卷 (一)第8、9、10頁）
      ，故華南銀行可僅憑丁○○、丙○○於系爭4紙借據上之
      印文主張丁○○、丙○○二人就系爭借款應負連帶保證責
      任云云。惟查，上開授信約定書係華南銀行片面制定之定
      型化條款，且該條款規定華南銀行不須實際確認立約人是
      否有為該法律行為之真意，華南銀行人員僅須以肉眼在文
      件上見到與立約人所留存印章相符之印文，即視為立約人
      已為該法律行為，顯失公平，該條款應屬無效。
   3、至消費者保護法第16條雖規定「定型化契約中之定型化契
      約條款，全部或一部無效或不構成契約內容之一部者，除
      去該部分，契約亦可成立者，該契約之其他部分，仍為有
      效。但對當事人之一方顯失公平者，該契約全部無效」，
      本件系爭丁○○、丙○○並未親自到場，而係游智龍持其
      二人之印章來蓋，已如前述，如援用系爭授信約定書約定
      事項第24條之約定，將使丁○○、丙○○對於未經其親自
      到場同意簽名之連帶保証債務負責，對其二人言顯失公平
      ，自應全部歸於無效，故本件應無前開規定之適用，此部
      分華南銀行之主張，尚不足採。
   4、丁○○、丙○○既未同意在系爭4紙借據上蓋章擔任連帶
      保證人，華南銀行自不得依該4紙借據上連帶保證人下方
      之丁○○、丙○○印文主張丁○○、丙○○就系爭4筆借
      款債務，亦應與豪信公司、游智龍負完全而無金額上限之
      連帶清償責任。
八、從而，華南銀行依88年8月30日保證書之最高限額連帶保證
    法律關係，請求丁○○、丙○○在最高限額480萬元之範圍
    限度內，與豪信公司、游智龍連帶給付如附表所示之本金、
    利息、違約金，為有理由，應予准許。但華南銀行就丁○○
    、丙○○之請求部分，因系爭4筆借款之清償日未定，如於
    清償完畢前，其本金、利息、違約金合計已超過上開最高限
    額480萬元之範圍，則華南銀行就該超過部分對丁○○、丙
    ○○即無請求權，故就華南銀行超過最高限額480萬元部分
    之聲明，應予駁回。原審（除確定部分外）所為之判決，於
    法並無不合，兩造各自就其敗訴部分提起上訴，指摘原判決
    不當，求予廢棄改判，均無理由。
九、本件事証已臻明確，兩造其餘攻擊防禦方法，及未經援用之
    證據，經本院斟酌後，認與判決結未不生影響，爰無一一論
    駁之必要，併此敘明。
據上論結，本件兩造之上訴均無理由，依民事訴訟法第449條第
1項，第78條，第85條第2項判決如主文。
附表
┌───┬──────┬─────┬──────┬────────────┐
│編 號 │尚積欠金額  │利息利率  │利息計算    │違約金計算起迄期間      │
│      │（新臺幣）  │          │起迄時間    │及利率                  │
├───┼──────┼─────┼──────┼────────────┤
│  1   │200 萬元    │  8.31%   │自92年5月22 │自92年6月22日起至清償日 │
│      │            │          │日起至清償日│止，逾期6個月以內，按上 │
│      │            │          │止          │開利率10％計算，逾期超過│
│      │            │          │            │6個月者，按上開利率20％ │
│      │            │          │            │計算。                  │
│      │            │          │            │                        │
├───┼──────┼─────┼──────┼────────────┤
│  2   │332,438元   │  7.647%  │自92年8月30 │自92年9月30日起至清償日 │
│      │            │          │日起至清償日│止，逾期6個月以內，按上 │
│      │            │          │止          │開利率10％計算，逾期超過│
│      │            │          │            │6個月者，按上開利率20％ │
│      │            │          │            │計算。                  │
├───┼──────┼─────┼──────┼────────────┤
│  3   │149,341元   │  7.16%   │自92年8月30 │自92年9月30日起至清償日 │
│      │            │          │日起至清償日│止，逾期6個月以內，按上 │
│      │            │          │止          │開利率10％計算，逾期超過│
│      │            │          │            │6個月者，按上開利率20％ │
│      │            │          │            │計算。                  │
├───┼──────┼─────┼──────┼────────────┤
│ 4    │107萬元     │  7.764%  │自92年6月5日│自92年7月5日起至清償日止│
│      │            │          │起至清償日止│，逾期6個月以內，按上開 │
│      │            │          │            │利率10％計算，逾期超過6 │
│      │            │          │            │個月者，按上開利率20％計│
│      │            │          │            │算。                    │
└───┴──────┴─────┴──────┴────────────┘
中    華    民    國    95    年    11    月    8     日
                    民事第十四庭
                        審判長法  官  許正順
                              法  官  鍾任賜
                              法  官  張  蘭
正本係照原本作成。
如不服本判決，應於收受送達後20日內向本院提出上訴書狀，其
未表明上訴理由者，應於提出上訴後20日內向本院補提理由書狀
（均須按他造當事人之人數附繕本）上訴時應提出委任律師或具
有律師資格之人之委任狀；委任有律師資格者，另應附具律師資
格證書及釋明委任人與受任人有民事訴訟法第466條之1第1項但
書或第2項（詳附註）所定關係之釋明文書影本。
中    華    民    國    95    年    11    月    9     日
                              書記官  應瑞霞
附註：
民事訴訟法第466條之1（第1項、第2項）：
對於第二審判決上訴，上訴人應委任律師為訴訟代理人。但上訴
人或其他法定代理人具有律師資格者，不在此限。
上訴人之配偶、三親等內之血親、二親等內之姻親，或上訴人為
法人、中央或地方機關時，其所屬專任人員具有律師資格並經法
院認為適當者，亦得為第三審訴訟代理人。


司法院資訊處製作；財團法人民間司法改革基金會備份。
